【裁判字號】    98,簡,556
【裁判日期】    981231
【裁判案由】    汽車運輸業管理規則
【裁判全文】
臺北高等行政法院判決
                                       98年度簡字第556號
原      告  和欣汽車客運股份有限公司
代  表  人  甲○○
被      告  交通部公路總局
代  表  人  乙○○
訴訟代理人  丁○○
            丙○○
上列當事人間汽車運輸業管理規則事件，原告不服交通部中華民
國98年7 月21日交訴字第0980036118號訴願決定，提起行政訴訟
，本院判決如下：
    主  文
原告之訴駁回。
訴訟費用由原告負擔。
    事  實  及  理  由
一、事實概要：緣原告所有如附表之營業大客車（下稱系爭車輛
    ），於附表所示日期、地點遭被告所轄監理所（站）及臺北
    市公共運輸處人員查獲有未依核定路線行駛之情事，遂以如
    附表之民國（下同）97年12月5 日公彰監稽字第64C00152號
    等24件舉發違反汽車運輸業管理事件通知單分別舉發其違規
    ，嗣以被告98年3 月23日75-64C00152 號等24件違反汽車運
    輸業管理事件處分書，各裁處原告新臺幣（下同）9,000 元
    罰鍰。原告不服，提起訴願，經交通部98年7 月21日交訴字
    第0980036118號訴願決定以：1.關於附表所列編號1-22等22
    件違反汽車運輸業管理事件處分書部分，訴願駁回。2.關於
    附表所列編號23、24等2 件違反汽車運輸業管理事件處分書
    部分，訴願不受理。原告仍表不服，遂就附表所列編號1-22
    等22件違反汽車運輸業管理事件處分書部分，提起本件行政
    訴訟。
二、原告起訴意旨略以：
  (一)訴之聲明：
    1.訴願決定、原處分均撤銷。
    2.訴訟費用由被告負擔。
  (二)被告曾同意他客運業者以接駁方式載運旅客，即同意一條路
    線得以二種以上不同車型來提供服務，亦即同意業者得開行
    部份路段班車，原告以此原則為調度並未逾越核可範圍：
    被告於96年9 月20日召開之「公路汽車客運審議委員會第59
    次全體委員會議」（下稱第59次委員會）中，曾同意日統客
    運公司就其「台北－梅山」國道客運路線斗六至梅山路段，
    採中型巴士直接接駁行駛，即同意一條路線得以二種不同車
    型來提供服務（鈞院卷第87頁附證三）。可知被告曾同意客
    運業者對於其所營運之路線得分成兩段路線（即分為台北－
    斗六、斗六－梅山）為接駁服務之營運，並非嚴格要求同一
    營運路線皆須以單一車輛行駛全程。另同一路線以不同車型
    提供服務，就單一車輛以觀，無異是行駛一條路線之部分路
    段，例如行駛台北－斗六路段即形同行駛台北－梅山路線之
    部分路段，則既是同意以不同車型提供服務，亦等同間接承
    認業者於此種情形得開行部分路段，否則豈有同意以不同車
    型提供服務之可能。經查：
    1.附表編號1至7之情形：
      (1)被告亦曾於91年第9 次會議中同意原告於旅客欲為兩條
        路線之轉乘時，得於兩條路線之起點同時販售該兩線之
        車票（鈞院卷第107 頁附證四）。例如倘有旅客欲由台
        北前往高雄，即是先搭乘台北－台南路線之班車至新營
        後轉乘嘉義－高雄路線（附圖一）之班車，而這種情形
        原告得於台北同時販售台北－高雄之聯程車票。是以，
        被告既已許可原告於兩條路線轉乘時，得為聯程車票之
        販售，依論理法則自可合理推論原告得以行駛台北－高
        雄路線，否則被告豈有准許販售聯程車票之可能。
      (2)另被告尚曾於91年第9 次會議中同意原告為聯程車票之
        販售，而與本件所不同者僅係決議係認為聯程車票之路
        線須於中途點經換車始為許可，而本件原告未經換車即
        轉換路線行駛係屬逾越許可範圍。可知，被告確實曾同
        意原告在轉運點（新營）換車後即可轉換路線行駛至高
        雄，惟換車後行駛之路線與未經換車所行駛之路線於外
        觀上實無不同，則換車與否有何實質意義，實令人不解
        。毋寧認為經換車之作法反而更加耗費乘客之時問、造
        成乘客搬運行李之不便，實有違公路法增進公共福利之
        精神。
      (3)簡言之，被告既為避免乘客須於中途點另行購票之不便
        ，而同意原告為聯程車票之販售，則基於同樣之考量，
        以原車轉換路線之方式對於乘客而言更是便利，豈有禁
        止之理？蓋此種作法既是普遍性之同意，各家客運業者
        均得考量自身營運為適度之調配，即各家客運業者均立
        於相同之立足點，並不會產生不公之狀況。況且，被告
        對於同一條路線申請增加中途停靠點之情形係採開放之
        政策，則「由不同路線之部分路段為銜接」與「同一條
        路線增加中途停靠點」實質上並無不同，倘謂銜接之情
        形會壓縮其他業者之生存空間而不應准許，則同一條路
        線增加停靠點之作法難道就不會壓縮其他業者之生存空
        間？則倘真僅考慮市場秩序，是否對於各種情形均應嚴
        格限制，禁止客運業者於路線核可後作任何之增加、調
        配。惟倘真採如此作法，勢必將嚴重影響人民行的便利
        ，實非立法者所樂見。是以，公路法授權主管機關訂定
        規則管制客運業者固有其必要性，然就管制程度之寬嚴
        ，尚應考量立法精神而有所調整。本件原告所為之行駛
        方式並未逾越核可路線之範圍，被告卻嚴格解釋汽車運
        輸業管理規則第40條規定，逕認原告已屬違規而處以罰
        鍰，實有違公路法授權管制之精神。
    2.附表編號8至15之情形：
      原告針對欲自台中前往高雄之乘客，先行駛於台中－鹿港
      路線，行經彰化交流道後轉換路線改行駛台中－嘉義路線
      ，再接續嘉義－高雄路線而抵達終點站高雄（參附圖二之
      路線D ）。此作法係以彰化為中途點，即係將台中－鹿港
      路線分為台中－彰化、彰化－鹿港兩段經營，此於被告同
      意日統客運公司之接駁方式相同，且原告上下彰化交流道
      均係於核定之站位上下乘客，並無違規擅自任意停靠之情
      事，應不影響被告關對於交通之管理，基於平等原則應無
      作不同處理之理。
    3.附表編號16-22之情形：
      原告將其台北－台南之營運路線，以朝馬為中途點分為台
      北－朝馬、朝馬－台南兩段營運（參附圖三之Al、A2），
      乃將台中－嘉義路線亦以朝馬為中途點，分為台中－朝馬
      、朝馬－嘉義兩段營運（參附圖三之Bl、B2），而為服務
      從台北前往嘉義之乘客，原告先行駛於台北－台南路線中
      之台北－朝馬路段（即Al），再銜接台中－嘉義路線中之
      朝馬－嘉義路段（即B2），即台北－台南之路線係將車輛
      行至朝馬後，由其他車輛繼續行駛朝馬－台南路段，而原
      車輛即調派行駛朝馬－嘉義路段，故造成形式上系爭車輛
      是行駛台北－嘉義路線之外觀（參附圖二之路線Al+B2 ）
      ，然實際上僅係同一車輛接連行駛不同路段爾爾。蓋就台
      北－台南以及台中－嘉義兩條路線分別觀察，皆與日統公
      司所申請之以中途點為接駁服務之情事完全相同，並未衍
      生新路線，所不同者僅是原車輛行駛至中途點後，原告即
      將原車輛調派至其他路線行駛，然無論是被告之會議決議
      或現行法規之規定，皆未規定於此種情形下，原車輛行駛
      至中途點後須由原路線返回起點，是原告基於營運之考量
      將原車輛調派行駛其他路線，並未違反現行之法規。
  (三)原告對於轉換行駛路線會遭處以罰鍰並無預見可能性，不具
    被罰鍰之主觀要件
    依行政罰法第7 條第1 項規定，行政罰當以行為人主觀上具
    有可責性及可非難性為前提。本件係涉及汽車運輸業管理規
    則第40條修正後應如何解釋適用之問題，然就此次修正之說
    明並未經公告，原告就修正後之法規意旨實無從預見。再者
    ，被告尚曾於91年之會議中允許原告採行聯程車票之販售方
    式，因此，原告之系爭違規車輛係先行駛於台北－台南路線
    ，以新營為中途點，再接續行駛嘉義－高雄路線，至遭被告
    以原告行駛台北－高雄路線開單處以各9 千元之罰鍰（即附
    表所示情形）。惟被告既已許可原告為聯程車票之販售，依
    論理法則自可合理推論原告得以行駛上開路線，否則被告豈
    有准許販售聯程車票之可能。然被告卻先允許販售聯程車票
    ，嗣後卻又認為此種方式屬未依核定路線行駛而處以罰鍰，
    如此作法顯有違行政程序法第8 條之誠實信用原則，更有害
    原告正當合理之信賴。甚者，被告於96年9 月20日召開之第
    59次委員會中，尚且肯認業者以不同車輛接駁之營運方式，
    原告因信賴被告所為之決議，比照日統公司之作法於自身獲
    營運許可之路線為接駁營運，則就經決議通過之接駁營運方
    式會遭認定為逾越核可路線乙事，顯無預見可能性，自無法
    認為原告具可非難性，實不該當行政罰之主觀要件，被告逕
    自課予罰鍰，顯於法有違。
  (四)另，政府對大眾運輸路線採特許制度，目的無非在管制大眾
    運輸業之行車安全，並保障乘客之行的便利性。而在高鐵通
    車營運之衝擊下，業者之經營實已日趨困難，是以，在不違
    背法律規範目的下，主管機關應給予業者足以生存之空間，
    本件原告以路網銜接接駁方式載運乘客，此不僅符合經營效
    益，對於乘客而言，其所能選擇搭乘之車次、路線更是增加
    ，且乘客無須中途轉換車輛，免除其搬運行李及等候之時間
    ，實際上對於乘客行之便利性可謂係更地保障，自無禁止之
    實質意義。且此種營運方式不僅為國內客運業之普遍情況，
    世界各國之客運業亦均採如此之營運方式。而被告為恐影響
    營運秩序造成不公情形，而嚴格解釋得以營運行駛之範圍，
    固有其考量，然實際上真正影響營運秩序而有不公情形者，
    應係客運業者行駛停靠完全未經許可之地點之狀況，例如甲
    客運得以行駛高雄→台中→台北及嘉義→台中→台北兩條路
    線，惟其竟違規行駛高雄→台中→新竹（停靠未經核可之站
    點）→台北路線，甚至嚴重違規行駛屏東→台南（起迄點均
    未經營運許可）路線，此種逾越許可範圍違規行駛新竹、屏
    東、台南等地之情形，始為嚴重影響營運秩序而具有禁止之
    實質意義。準此，本件原告均係在許可營運之範圍內為調度
    ，並無逾越之情形，並不具限制之實質意義，被告逕予課處
    罰緩，實有違立法精神。
三、被告答辯則以：
  (一)訴之聲明：
    1.駁回原告之訴。
    2.訴訟費用由原告負擔。
  (二)系爭車輛於附表所列時間、地點（詳如原處分卷96頁證物3
    ）遭被告所轄監理所站稽查人員攔檢舉發其未依核定路線行
    駛，有違反汽車運輸業管理事件通知單、談話紀錄及現場稽
    查照片可稽（詳如原處分卷98頁證物4 ），其違規事實洵堪
    認定。
  (三)按汽車運輸業管理規則第40條於92年5 月7 日修正前，原條
    文為：「公路汽車客運業班車，應依營運路線許可證所核定
    之路線起點、經過地點、終點、里程行駛營運，不得逾越。
    營運路線銜接營運時，應報經公路主管機關核發新證。除臨
    時性需要外，不得開行部分路段之班車。」其於92年5 月7
    日修正理由並載明：「營運路線以銜接營運方式經營，已逾
    越原核定路線範圍，應屬不同旅次之新路線，主管機關倘核
    予新證，恐影響營運秩序造成不公情事，故宜輔導以共站、
    班次調整等營運整合方式，在無逾越各業者原核准營運路線
    範圍內提供轉運服務，爰刪除銜接營運核發新證相關文字。
    」業者如擬達成不同營運路線間以接駁轉運之目的，就其銜
    接營運必須為新路線之申請，非得逕以某轉運點分為二段路
    線營運，合先敘明。
  (四)復就原告將其臺北－臺南之營運路線，以新營為轉運點分為
    二段路線營運，再輔以嘉義－高雄之路線；復對欲自台中前
    往高雄之乘客，先行駛於台中－鹿港路線，行經彰化後轉換
    路線改行駛台中－嘉義路線，再接續嘉義－高雄路線而抵達
    終點站高雄；再就台北－台南之營運路線，以台中為接駁點
    分為二段路線營運，再輔以台中－嘉義路線，顯與上開營運
    路線許可證所核定之路線起點、經過地點、終點、里程行駛
    營運有違，違反汽車運輸業管理規則第40條規定，自得依公
    路法第77條第1 項予以處罰。
  (五)至原告稱「被告曾同意他客運業者以接駁方式載運旅客，即
    同意一條路線得以二種不同車型來提供服務，亦即同意業者
    得開行部份路段班車，原告以此原則為調度並未逾越核可範
    圍。被告於96年9 月20日召開之第59次委員會中，曾同意日
    統客運公司就其『台北－梅山』國道客運路線斗六至梅山路
    段，採中型巴士直接接駁行駛，即同意一條路線以二種不同
    車型來提供服務。」等語，查被告於96年9 月20日召開之「
    公路汽車客運審議委員會第59次全體委員會議」中，該次會
    議決議係因日統客運公司之申請，其公司臺北至梅山本身具
    有路線經營權，只是在斗六至梅山路段改採中型巴士提供轉
    運接駁服務，是一條路線以二種不同車型來提供服務，並未
    衍生新路線，與統聯客運公司所規劃之中港轉運站轉運接駁
    將產生多點對多點的服務並衍生新路線的情形，顯有不同。
    本案原告表示被告同意業者得開行部份路段班車，並以此原
    則為調度，並未逾越核可範圍為由，並非事實。依汽車運輸
    業管理規則第40條規定：「公路汽車客運業班車，應依營運
    路線許可證所核定之路線起點、經過地點、終點、里程行駛
    營運並停靠核定之站位上下客。除臨時性需要外，不得開行
    部分路段之班車。」被告自行調度所有車輛開行部份路段班
    車，違反上開規定至為明確。
  (六)原告復表示「原告對於轉換行駛路線會遭處以罰鍰並無預見
    可能性，不具被罰鍰之主觀要件。依行政罰法第7 條第1 項
    規定，行政罰當以行為人主觀上具有可責性及可非難性為前
    提。」等語，惟交通部據公路法第79條第5 項之授權規定，
    就汽車及電車運輸業申請資格條件、立案程序、營運監督、
    業務範圍、營業路線許可年限及營運應遵行事項與對汽車及
    電車運輸業之限制、禁止事項及其違反之罰鍰、吊扣、吊銷
    車輛牌照或廢止汽車運輸營業執照之要件等細節性及技術性
    事項予以詳細規定，係基於母法授權所訂定汽車運輸業管理
    規則，並未逾越母法授權範圍。又原告所有之車輛經被告所
    轄嘉義區監理所麻豆監理站前於97年5 月13日及97年9 月9
    日因未依核定路線行駛分別開立39件違反汽車運輸業管理事
    件處分書，各裁處罰鍰9 千元，該案並經原告提起訴願及鈞
    院98年度簡字第27號判決駁回在案（如原處分卷233 頁證物
    6 ），合先敘明。而本件原告再因未依核定路線行駛經被告
    所轄嘉義區監理所麻豆監理站於如附表所列日期開立第75-6
    4C00152 號等24件違反汽車運輸業管理事件處分書（如原處
    分卷98頁證物4 ），各裁處原告罰鍰9 千元，尚難謂原告對
    於轉換行駛路線會遭到罰鍰並無預見可能性之情事。
  (七)又原告主張「本件原告以路網銜接接駁方式載運乘客，此不
    僅符合經濟效益，對於乘客而言，其所能選擇搭乘之車次、
    路線更是增加，且乘客無須中途轉換車輛，免除其搬運行李
    及等候之時間，實際上對於乘客行之便利性可謂更地保障，
    自無禁止之實質意義…本件原告均係在許可營運之範圍內為
    調度，並無逾越之情形，並不具限制之實質意義，被告逕予
    課處罰鍰，實有違立法精神。」等語，按公路汽車客運業班
    車，應依營運路線許可證所核定之路線起點、經過地點、終
    點、里程行駛營運，為汽車運輸業管理規則第40條所明定，
    本件系爭車輛遭攔查當時，實際行駛營運之路線起點、經過
    地點、終點或里程顯與營運路線許可證所載路線內容不符，
    即屬未依核定路線行駛，違反上開規定並無違誤。
  (八)按行政程序法第117 條規定：「違法行政處分於法定救濟期
    間經過後，原處分機關得依職權為全部或一部之撤銷；其上
    級機關，亦得為之。」此乃就違法行政處分，始有上開規定
    之適用，本案被告依法裁處，於法並無不合，自無撤銷必要
    。
四、按公路法第77條第1 項：「汽車或電車運輸業，違反依第79
    條第5 項所定規則者，由公路主管機關處新臺幣9,000 元以
    上9 萬元以下罰鍰…。」；第79條第5 項：「汽車及電車運
    輸業申請資格條件、立案程序、營運監督、業務範圍、營運
    路線許可年限及營運應遵行事項與對汽車及電車運輸業之限
    制、禁止事項及其違反之罰鍰、吊扣、吊銷車輛牌照或廢止
    汽車運輸業營業執照之要件等事項之規則，由交通部定之。
    」。次按裁處時汽車運輸業管理規則第1 條：「本規則依公
    路法第79條規定訂定之。」；同規則第23條第6 款：「汽車
    運輸業有下列情事之一者應備具有關書類圖說報請公路主管
    機關核准。…六、變更或增減營運路線或區域。…」、第40
    條：「公路汽車客運業班車，應依營運路線許可證所核定之
    路線起點、經過地點、終點、里程行駛營運並停靠核定之站
    位上下客。除臨時性需要外，不得開行部分路段之班車。」
    ；第137 條：「汽車運輸業違反本規則規定者，應依公路法
    第77條第1 項之規定舉發。」。
五、經查：
  (一)原告經核准之路線分別為如附圖一、二、三所示「原核定路
    線」，經被告稽查發現，原告之系爭車輛於附表所列時間、
    地點，將其臺北－臺南之營運路線，以新營為轉運點分為二
    段路線營運，再輔以嘉義－高雄之路線；復對欲自台中前往
    高雄之乘客，先行駛於台中－鹿港路線，行經彰化後轉換路
    線改行駛台中－嘉義路線，再接續嘉義－高雄路線而抵達終
    點站高雄；再就台北－台南之營運路線，以台中為接駁點分
    為二段路線營運，再輔以台中－嘉義路線，情形如附圖一、
    二、三所繪示之「實際行駛路線」，顯與經被告許可之路線
    起點、經過地點、終點、里程行駛營運有違，此有違反汽車
    運輸業管理事件通知單、談話紀錄及現場稽查照片可稽（詳
    如原處分卷第98頁證物4 ），及有營運路線許可證4 紙附於
    本院卷第23頁以下，原告對此事實亦不爭執。原告顯係依許
    可路線開行部分路段，將部分路段相連接而創設未經許可之
    如附圖一、二、三所示之新路線，自已違反前揭汽車運輸業
    管理規則第40條之規定，依同規則第137 條規定，被告依公
    路法第77條第1 項之規定予以處分，並無違誤。
  (二)原告主張被告於96年9 月20日召開之第59次委員會中，曾同
    意日統客運公司就其「台北－梅山」國道客運路線斗六至梅
    山路段，採中型巴士直接接駁行駛，即同意一條路線以二種
    不同車型來提供服務，原告以此原則為調度並未逾越核可範
    圍云云。查被告於96年9 月20日召開之「公路汽車客運審議
    委員會第59次全體委員會議」中，該次會議決議係因日統客
    運公司之申請，其公司臺北至梅山本身具有路線經營權，只
    是在斗六至梅山路段改採中型巴士提供轉運接駁服務，是一
    條路線以二種不同車型來提供服務，並未衍生新路線，此稽
    之本院卷第95頁之會議紀錄所載提案討論六之紀錄內容可明
    ，實與本件原告違規情形已衍生新路線的情形，顯有不同，
    原告主張並無可採。
  (三)原告又主張被告曾於91年第9 次會議中，同意原告為聯程車
    票之販售，此與本件所不同者僅聯程車票之路線須於中途點
    換車始為許可，惟換車後行駛之路線與未經換車所行駛之路
    線於外觀上實無不同，且換車之作法反而更加耗費乘客之時
    間、勞力，有違公路法增進公共福利之精神云云。惟查，公
    共道路係為輸運大眾所必要之設施，為因應各地民眾之需要
    ，並合理分配汽車運輸業者之資源，乃有訂定汽車運輸業管
    理規則之必要，主管機關於核定各運輸業者之行駛路線之前
    ，必須經過一定之計算與評估，始為妥適分配，此即為營運
    路線許可制之所由設。故營運路線經許可後，業者即應遵循
    行駛，共同維持經過規劃之營運空間，自不得任由業者以取
    巧之方式創設新路線，影響已獲許可行使該路線之業者原可
    預期之營運利益。故而，本件原告以原班車輛行駛於未經許
    可之路線乃有利於運乘客之立論，諉無可採。
  (四)原告復主張其對於轉換行駛路線會遭處以罰鍰並無預見可能
    性，不具被罰鍰之主觀要件云云。惟查，原告為公共運輸業
    者之一，其與同業間之關係為彼此合作併行競爭，故對於營
    運路線之規劃許可，彼此間均有一定之認識，乃原告以前開
    方式衍生非屬核可範圍內之路線，自具有明知並有意使其發
    生之故意；況原告所有之車輛前經被告所轄嘉義區監理所麻
    豆監理站前於97年5 月13日及97年9 月9 日因未依核定路線
    行駛分別開立39件違反汽車運輸業管理事件處分書，各裁處
    罰鍰9 千元，循序提起行政救濟程序，終經本院以98年度簡
    字第27號判決駁回，並已於98年8 月20日確定，此有判決書
    影本附於原處分卷233 頁及該案索引卡資料附於本院卷可憑
    。足信原告對於其上開行為該當違章要件，自有明知。原告
    主張其不具故意、過失云云，亦無可採。
  (五)綜上，本件原告所有之系爭車輛未依核定路線行駛之違規事
    實明確，被告依首揭法條規定，以如附表所列編號1 至22等
    22件違反汽車運輸業管理事件處分書，各裁處原告法定最低
    額9,000 元罰鍰，核無違誤。
六、從而，原處分於法並無違誤，訴願決定予以維持，亦無不合
    ，原告仍執前詞，訴請撤銷原處分及訴願決定，為無理由，
    應予駁回。又本件為簡易訴訟事件，爰不經言詞辯論，逕為
    判決，併予敘明。
據上論結，本件原告之訴為無理由，爰依行政訴訟法第98條第1
項前段、第233 條第1 項、第236 條，判決如主文。
中    華    民    國    98    年    12    月   31     日
                        臺北高等行政法院第四庭
                                      法  官  李  玉  卿
上為正本係照原本作成。
本件以訴訟事件所涉及之法律見解具有原則性者為限，始得於本
判決送達後20日內向本院提出上訴狀並表明上訴理由，如已於本
判決宣示後送達前提起上訴者，應於判決送達後20日內補具上訴
理由（均按他造人數附繕本），且經最高行政法院許可後方得上
訴。
中    華    民    國    98    年    12    月   31     日
                                      書記官  陳  又  慈


司法院資訊處製作；財團法人民間司法改革基金會備份。
